ACORDAO-COMPLETO-2525721

ACÓRDÃO 2040/2022 ATA 13/2022 - SEGUNDA CÂMARA

VISTOS, relatados e discutidos estes autos de Tomada de Contas Especial instaurada pelo antigo Ministério da Cultura (MinC, atualmente Secretaria Especial de Cultura) , em desfavor do Sr. Levi Bucalem Ferrari e do Instituto de Pesquisas e Projetos Sociais e Tecnológicos - IPSO/SP, em razão da não comprovação da regular aplicação dos recursos repassados pela União por força do Convênio 64/2006 (Siafi 569776) , celebrado entre o então Ministério da Cultura e a referida instituição,
ACORDAM os Ministros do Tribunal de Contas da União, reunidos em sessão de 2ª Câmara, ante as razões expostas pelo Relator, em:
9.1. considerar revéis o espólio do Sr. Levi Bucalem Ferrari e o Instituto de Pesquisas e Projetos Sociais e Tecnológicos - IPSO/SP, para todos os efeitos, dando-se prosseguimento ao processo, com fulcro no art. 12, § 3º, da Lei 8.443/1992; 
9.2. julgar irregulares, nos termos dos arts. 1º, inciso I, 16, inciso III, alíneas a e c, da Lei 8.443/1992, c/c os arts. 19 e 23, inciso III, da mesma Lei, as contas do Sr. Levi Bucalem Ferrari e do Instituto de Pesquisas e Projetos Sociais e Tecnológicos - IPSO/SP;
9.3. condenar o espólio do Sr. Levi Bucalem Ferrari e o Instituto de Pesquisas e Projetos Sociais e Tecnológicos - IPSO/SP, solidariamente, ao pagamento das importâncias a seguir especificadas, atualizadas monetariamente e acrescidas dos juros de mora, calculados a partir das datas discriminadas até a data da efetiva quitação do débito, fixando-lhes o prazo de quinze dias, para que comprovem, perante o Tribunal, o recolhimento da quantia a seguir aos cofres do Fundo Nacional de Cultura, nos termos do art. 23, inciso III, alínea "a", da citada lei, c/c o art. 214, inciso III, alínea "a", do Regimento Interno do TCU. 
	Data
	Valor (R$) 

	16/10/2006
	517.353,00

	8/2/2008
	447.433,00

	8/2/2008
	20.000,00

	24/6/2009
	460.449,00

9.4. aplicar ao Instituto de Pesquisas e Projetos Sociais e Tecnológicos - IPSO/SP  a multa prevista no art. 57 da Lei 8.443/1992 c/c o art. 267 do Regimento Interno do TCU, no valor de R$ 150.000,00 (cento e cinquenta mil reais) , fixando-lhe o prazo de quinze dias, a contar da notificação, para que comprove, perante o Tribunal (art. 214, III, alínea "a", do Regimento Interno do TCU) , o recolhimento da dívida aos cofres do Fundo Nacional de Cultura, atualizada monetariamente desde a data deste acórdão até a data do efetivo recolhimento, se paga após o vencimento, na forma da legislação em vigor;
9.5. autorizar, desde logo, a cobrança judicial das dívidas, caso não atendidas as notificações, na forma do disposto no art. 28, inciso II, da Lei 8.443/1992;
9.6. autorizar também, desde logo, se requerido, com fundamento no art. 26, da Lei 8.443, de 1992, c/c o art. 217, §§ 1º e 2º do Regimento Interno do TCU, o parcelamento da (s) dívida (s) em até 36 parcelas, incidindo, sobre cada parcela, corrigida monetariamente, os correspondentes acréscimos legais, fixando aos responsáveis o prazo de quinze dias, a contar do recebimento da notificação, para comprovarem, perante o Tribunal, o recolhimento da primeira parcela, e de trinta dias, a contar da parcela anterior, para comprovarem os recolhimentos das demais parcelas, devendo incidir, sobre cada valor mensal, atualizado monetariamente, os juros de mora devidos, no caso do débito, na forma prevista na legislação em vigor, alertando os responsáveis de que a falta de comprovação do recolhimento de qualquer parcela importará o vencimento antecipado do saldo devedor, nos termos do § 2º do art. 217 do Regimento Interno deste Tribunal; 
9.7. enviar cópia deste Acórdão à Procuradoria da República no Estado de SP, nos termos do § 3º do art. 16 da Lei 8.443/1992, c/c o § 7º do art. 209 do Regimento Interno do TCU, para adoção das medidas cabíveis; e
9.8. enviar cópia deste Acórdão à Secretaria Especial da Cultura e aos responsáveis, para ciência;
9.9. informar à Procuradoria da República no Estado de SP, à Secretaria Especial da Cultura e aos responsáveis que a presente deliberação, acompanhada do Relatório e do Voto que a fundamenta, está disponível para a consulta no endereço www.tcu.gov.br/acordaos, além de esclarecer que, caso requerido, o TCU poderá fornecer sem custos as correspondentes cópias, de forma impressa; e
9.10. informar à Procuradoria da República no Estado de SP que, nos termos do parágrafo único do art. 62 da Resolução TCU 259/2014, os procuradores e membros do Ministério Público credenciados nesta Corte podem acessar os presentes autos de forma eletrônica e automática, ressalvados apenas os casos de eventuais peças classificadas como sigilosas, as quais requerem solicitação formal.

Tomada de Contas Especial instaurada pelo antigo Ministério da Cultura (MinC, atualmente Secretaria Especial de Cultura), em desfavor do Sr. Levi Bucalem Ferrari e do Instituto de Pesquisas e Projetos Sociais e Tecnológicos - IPSO/SP, em razão da não comprovação da regular aplicação dos recursos repassados pela União por força do Convênio 64/2006 (Siafi 569776), celebrado entre o então Ministério da Cultura e a referida instituição.

Segunda Câmara

Secretaria Especial da Cultura.

3. Interessados/Responsáveis:
3.1. Responsáveis: Instituto de Pesquisas e Projetos Sociais e Tecnológico (96.538.798/0001-07); Levi Bucalem Ferrari (XXX.215.488-XX).

13.1. Ministros presentes: Bruno Dantas (Presidente), Augusto Nardes (Relator) e Antonio Anastasia.
13.2. Ministro-Substituto convocado: Marcos Bemquerer Costa.
13.3. Ministro-Substituto presente: André Luís de Carvalho.

ACORDAO-COMPLETO-2537701

Acórdão de Relação 2697/2022 - Segunda Câmara

Acórdão de Relação

AUGUSTO NARDES

Adoto como relatório a instrução elaborada no âmbito da Secretaria de Controle Externo de Tomada de Contas Especial (peça 52) , que contou com o endosso dos dirigentes daquela unidade técnica (peças 53 e 54) e com a anuência do Ministério Público junto a este Tribunal (peça 55) :		
"INTRODUÇÃO
Cuidam os autos de Tomada de Contas Especial instaurada pelo antigo Ministério da Cultura (MinC, atualmente Secretaria Especial de Cultura) , em desfavor do Sr. Levi Bucalem Ferrari e do Instituto de Pesquisas e Projetos Sociais e Tecnológicos - IPSO/SP, em razão da não comprovação da regular aplicação dos recursos repassados pela União por força do Convênio 64/2006 (Siafi 569776) , celebrado entre o então Ministério da Cultura e a referida instituição.
HISTÓRICO
Conforme cláusula primeira do termo de convênio, firmado em 29/6/2006, o objeto do ajuste era a implementação do projeto 'Pontão de Cultura do IPSO' (peça 4, p. 49-65) .
A vigência estabelecida inicialmente foi de 29/6/2006 a 15/10/2009 (peça 4, p. 81) , sendo posteriormente prorrogado de ofício para até 31/12/2010 (peça 7, p. 8) , com prazo final para prestação de contas em 28/2/2011 - até sessenta dias após o término da vigência do contrato, nos termos da cláusula oitava (peça 4, p. 59) .
Para executar o objeto do convênio, conforme o disposto na cláusula quarta (peça 4, p. 55) , foram previstos R$ 1.827.018,92, sendo R$ 1.445.235,00 a cargo da União e R$ 381.783,92 a título de contrapartida da entidade contratada. Os recursos federais foram repassados em três parcelas, da seguinte maneira:
	Parcela
	OB
	Data
	Valor (R$) 

	1
	2006OB903801
	16/10/2006
	517.353,00

	2
	2008OB900549
	8/2/2008
	447.433,00

	2
	2008OB900550
	8/2/2008
	20.000,00

	3
	2009OB801786
	24/6/2009
	460.449,00

O Instituto de Pesquisas e Projetos Sociais e Tecnológicos - IPSO/SP apresentou a prestação de contas da primeira parcela em 25/2/2009 (peça 5, p. 32-85 e peça 6, p. 1-27 e p. 85) , que foi aprovada quanto ao cumprimento do objeto por meio do Parecer Técnico 46/2009/GEPROSCC/MinC, de 12/5/2009 (peça 6, p. 71-79) .
O plano de trabalho inicial foi alterado em 2008 (peça 6, p. 29-69) .
Também foi enviada a prestação de contas relativa à segunda parcela (peça 7, p. 12-84 e peça 8, p. 1-12) . Por meio do Parecer sobre Análise Técnica do Cumprimento do Objeto, emitido em 22/4/2013 (peça 8, p. 14-22) , concluiu-se pela aprovação das contas da segunda parcela no que diz respeito ao cumprimento do objeto.
Quanto à análise financeira dos documentos apresentados na primeira e na segunda parcela, o MinC relatou que 'não houve o encaminhamento dos documentos fiscais probatórios de nenhuma das despesas realizadas com recursos do repasse, constando dos autos apenas aqueles referentes à contrapartida' (peça 8, p. 45) .
Vencido o prazo para apresentar a prestação de contas da terceira parcela, foi diligenciado o convenente para que apresentasse a documentação final, bem como os documentos fiscais das despesas referentes à primeira e à segunda parcela, nos anos de 2013 e de 2015. A instituição compareceu aos autos requerendo prazo adicional para apresentar resposta, mas não trouxe novos elementos aos autos (peça 8, p. 26-42) . 
Diante da inércia do convenente, foi emitido o Parecer 33/2017/CPCON/CGEXE/SPOA/SE (peça 8, p. 44-47) , por meio do qual se propôs a reprovação da prestação de contas do convênio, já que 'a ausência de documentos probatórios das despesas realizadas com os recursos do concedente e a ausência da prestação de contas da terceira parcela impedem a verificação financeira da boa e regular aplicação dos recursos' (peça 8, p. 45) .
A reprovação das contas foi informada ao Sr. Nelsimar Moura Vandelli, suposto dirigente do IPSO, por meio de ofícios entregues em 20/3 e em 7/6/2017 (peça 8, p. 56-58 e p. 66-72) .
Tentou-se também notificar o Sr. Levi Buscalem Ferrari, antigo presidente da instituição, todavia o ofício foi devolvido ao remetente (peça 8, p. 74-81) .
O Sr. Nelsimar Moura Vandelli apresentou defesa administrativa (peça 9, p. 1-10) , na qual requereu o afastamento de sua responsabilidade, tendo em vista que não era o dirigente da entidade à época dos fatos. O recurso foi acatado pelo MinC, não se incluindo o Sr. Nelsimar Moura Vandelli no rol de responsáveis da tomada de contas especial (peça 9, p. 13) .
Foi realizada nova tentativa de notificação do Sr. Levi Buscalem Ferrari, ex-presidente do IPSO, mas o ofício foi devolvido ao remetente mais uma vez (peça 9, p. 21-24) .
Diante das tentativas fracassadas, foi promovida a notificação do Sr. Levi Buscalem Ferrari por meio de edital publicado no DOU em 4/8/2017 (peça 9, p. 30-31) .
Permanecendo a não execução do objeto pactuado, o Ministério da Cultura instaurou a presente tomada de contas especial.
O órgão instaurador, em seu Relatório de Tomada de Contas Especial 2/2018 (peça 9, 48-52) , emitido com a indicação circunstanciada das providências adotadas pela autoridade administrativa no instrumento de repasse em questão, pugnou pela imputação do débito ao Instituto de Pesquisas e Projetos Sociais e Tecnológicos - IPSO/SP (CNPJ 96.538.798/0001-07) e ao Sr. Levi Bucalem Ferrari, presidente da organização, colocando como irregularidade a não comprovação da regular aplicação dos recursos repassados pelo União no Convênio 64/2006, no montante original apurado de R$ 1.445.235,00, total repassado no âmbito do ajuste.
O Relatório de Auditoria 518/2019 (peça 9, p. 48-52) contém a devida manifestação acerca dos quesitos mencionados no art. 4º, inciso V e § 1º, da Instrução Normativa - TCU 71, de 28 de novembro de 2012, tendo concluído aquela instância de controle pela irregularidade das presentes contas em consonância com o entendimento adotado pelo tomador, conforme Certificado de Auditoria e Parecer do Presidente do Órgão de Controle Interno (peça 9, p. 57-63) .
Em Pronunciamento Ministerial (peça 14) , o Ministro de Estado atesta haver tomado conhecimento das conclusões do Controle Interno acerca da irregularidade das presentes contas.
Assim, os autos foram, então, encaminhados a este Tribunal, em obediência aos ditames previstos na Instrução Normativa - TCU 71, de 28 de novembro 2012.
No âmbito deste Tribunal, foi lavrada a instrução inicial à peça 17, na qual se propôs realizar a CITAÇÃO do espólio ou dos herdeiros do Sr. Levi Bucalem Ferrari (CPF XXX.215.488-XX) e do Instituto de Pesquisas e Projetos Sociais e Tecnológicos - IPSO/SP (CNPJ 96.538.798/0001-07) em razão da irregularidade abaixo:
	a) Irregularidade: não comprovação da boa e regular aplicação dos recursos repassados no Convênio 64/2006 em razão da omissão no dever de apresentar a prestação de contas final, e da não apresentação de documentos comprobatórios das despesas realizadas com recursos financeiros repassados na primeira e na segunda parcela, mesmo tendo sido atestada pela concedente a execução física de tais parcelas.
	b) Dispositivos violados: arts. 37, caput, e 70, parágrafo único, da Constituição Federal; art. 93 do Decreto-Lei 200/67; cláusula oitava o Termo de Convênio 64/2006;
	c.1) Conduta Instituto de Pesquisas e Projetos Sociais e Tecnológicos - IPSO/SP: omitir-se no dever de prestar as contas finais do Convênio 64/2006, quando deveria tê-lo feito até 28/2/2011; não apresentar documentos comprobatórios das despesas realizadas com os recursos relativos à primeira e à segunda parcela desbloqueada.
	c.2) Conduta Levi Bucalem Ferrari: gerir os recursos repassados na primeira e na segunda parcela desbloqueadas do Convênio 64/2006 enquanto era dirigente da contratada IPSO, sem, todavia, apresentar ao MinC documentos probatórios das despesas que autorizou com os recursos do ajuste; omitir-se no dever de prestar as contas finais do Convênio 64/2006, quando deveria tê-lo feito até 28/2/2011;
d) Nexo de causalidade: as condutas descritas impediram o estabelecimento do nexo causal entre as despesas efetuadas com os recursos recebidos no âmbito do Convênio 64/2006, gerando uma presunção de danos ao erário no valor total repassado;
e.1) Culpabilidade do Instituto de Pesquisas e Projetos Sociais e Tecnológicos - IPSO/SP: não há excludentes de ilicitude, de culpabilidade e de punibilidade; é razoável supor que a entidade, por meio dos seus dirigentes, tinha consciência da ilicitude de sua conduta; era exigível da organização, por meio das decisões de seus dirigentes, conduta diversa da praticada, qual seja, apresentar a prestação de contas final no prazo e forma devidos, e apresentar os documentos que evidenciassem o nexo entre as despesas realizadas com os recursos da primeira e da segunda parcela e os serviços que foram prestados;
e.2) Culpabilidade do responsável Levi Bucalem Ferrari: não há excludentes de ilicitude, de culpabilidade e de punibilidade; é razoável supor que a entidade, por meio dos seus dirigentes, tinha consciência da ilicitude de sua conduta; era exigível conduta diversa da praticada, qual seja, apresentar a prestação de contas final no prazo e forma devidos, e apresentar os documentos que evidenciassem o nexo entre as despesas realizadas com os recursos da primeira e da segunda parcela e os serviços que foram prestados;
f) Valor original do débito e data:
	Data
	Valor (R$) 

	16/10/2006
	517.353,00

	8/2/2008
	447.433,00

	8/2/2008
	20.000,00

	24/6/2009
	460.449,00

Em virtude do falecimento do responsável Levi Bucalem Ferrari, foram realizadas diligências ao cartório do seu último domicílio e ao Tribunal de Justiça do Estado do Rio de Janeiro a fim de identificar se havia registro de instauração do inventário ou do arrolamento de bens ou se havia registro da partilha de bens (peças 25, 26, 31 e 32) .
Todavia, não foi encontrado processo de inventário judicial ou extrajudicial (peças 36 e 37) . Diante disto, foi proposto citar o espólio, na pessoa do cônjuge supérstite e administradora provisória, Clara Akemi Kusano Ferrari (peça 35, p. 4) , nos termos do inciso I do art. 1.797 do Código Civil (peça 40) .
Em atendimento ao pronunciamento do titular da unidade técnica, de 16/12/2020 (peça 19) e de 29/6/2021 (peça 41) , foram promovidas as citações, da seguinte maneira:
Instituto de Pesquisas e Projetos Sociais e Tecnológicos - IPSO/SP:
	Comunicação: Ofício 36006/2021-Secomp-4 (peça 45) 
Data da Expedição: 14/07/2021
Data da Ciência: não houve (Motivo: Mudou-se) (peça 47) 
Observação: Ofício enviado para o endereço do responsável, conforme pesquisa na base de dados no sistema da Receita Federal, custodiada pelo TCU.
	
	Comunicação: Edital 1197/2021 - Seproc (peça 49) 
Data da Publicação: 17/09/2021 (peça 50) 
Fim do prazo para a defesa: 04/10/2021
	
Espólio de Levi Bucalem Ferrari, citado na pessoa de Clara Akemi Kusano Ferrari:
	Comunicação: Ofício 36007/2021-Secomp-4 (peça 45) 
Data da Expedição: 14/07/2021
Data da ciência: 16/07/2021 (peça 46) 
Fim do prazo para a defesa: 02/08/2021
Observação: Ofício enviado para o endereço de Clara Akemi Kusano Ferrari, conforme pesquisa na base de dados no sistema da Receita Federal, custodiada pelo TCU.
	
Conforme Despacho de Conclusão das Comunicações Processuais (peça 51) , as providências inerentes às comunicações processuais foram concluídas. 
Transcorrido o prazo regimental, os responsáveis permaneceram silentes, devendo ser considerados revéis, nos termos do art. 12, § 3º, da Lei 8.443/1992.
ANÁLISE DOS PRESSUPOSTOS DE PROCEDIBILIDADE DA IN/TCU 71/2012 E CUMPRIMENTO DO Acórdão 1772/2017-TCU-Plenário
Verifica-se que não houve o transcurso de mais de dez anos desde o fato gerador sem que tenha havido a notificação do responsável pela autoridade administrativa federal competente (art. 6º, inciso II, c/c art. 19 da IN/TCU 71/2012, modificada pela IN/TCU 76/2016) , uma vez que o prazo final para apresentar as contas era até 28/2/2011 e os responsáveis foram notificados em 2017 (itens 9 e 15 supra) .
O valor atualizado do débito apurado (sem juros) em 1/1/2017 é superior a R$ 100.000,00.
Em pesquisa realizada na base de dados do TCU em 28/10/2019, não foram encontrados outros processos de tomada de contas especial atribuídos aos arrolados.
Assim, não existem óbices preliminares que impedem o prosseguimento desta tomada de contas especial com a devida instrução e apreciação no mérito pelo Tribunal.
EXAME TÉCNICO
Da validade das notificações:
	Preliminarmente, cumpre tecer breves considerações sobre a forma como são realizadas as comunicações processuais no TCU. A esse respeito, destacam-se o art. 179, do Regimento Interno do TCU (Resolução 155, de 4/12/2002) e o art. 4º, inciso III, § 1º, da Resolução TCU 170, de 30 de junho de 2004, in verbis:
Art. 179. A citação, a audiência ou a notificação, bem como a comunicação de diligência, farse-ão:
I - mediante ciência da parte, efetivada por servidor designado, por meio eletrônico, fac-símile, telegrama ou qualquer outra forma, desde que fique confirmada inequivocamente a entrega da comunicação ao destinatário;
II - mediante carta registrada, com aviso de recebimento que comprove a entrega no endereço do destinatário;
III - por edital publicado no Diário Oficial da União, quando o seu destinatário não for localizado
 (...) 
Art. 3º As comunicações serão dirigidas ao responsável, ou ao interessado, ou ao dirigente de órgão ou entidade, ou ao representante legal ou ao procurador constituído nos autos, com poderes expressos no mandato para esse fim, por meio de:
I - correio eletrônico, fac-símile ou telegrama;
II - servidor designado;
III - carta registrada, com aviso de recebimento;
IV - edital publicado no Diário Oficial da União, quando o seu destinatário não for localizado, nas hipóteses em que seja necessário o exercício de defesa.
Art. 4º. Consideram-se entregues as comunicações:
I - efetivadas conforme disposto nos incisos I e II do artigo anterior, mediante confirmação da ciência do destinatário;
II - realizadas na forma prevista no inciso III do artigo anterior, com o retorno do aviso de recebimento, entregue comprovadamente no endereço do destinatário;
III - na data de publicação do edital no Diário Oficial da União, quando realizadas na forma prevista no inciso IV do artigo anterior.
§ 1º O endereço do destinatário deverá ser previamente confirmado mediante consulta aos sistemas disponíveis ao Tribunal ou a outros meios de informação, a qual deverá ser juntada ao respectivo processo.
 (...) 
Bem se vê, portanto, que a validade da citação via postal não depende de que o aviso de recebimento seja assinado pelo próprio destinatário da comunicação, o que dispensa, no caso em tela, a entrega do AR em 'mãos próprias'. A exigência da norma é no sentido de o Tribunal verificar se a correspondência foi entregue no endereço correto, residindo aqui a necessidade de certeza inequívoca. 
Não é outra a orientação da jurisprudência do TCU, conforme se verifica dos julgados a seguir transcritos:
São válidas as comunicações processuais entregues, mediante carta registrada, no endereço correto do responsável, não havendo necessidade de que o recebimento seja feito por ele próprio (Acórdão 3648/2013-TCU-Segunda Câmara, Relator Min. José Jorge) ;
É prescindível a entrega pessoal das comunicações pelo TCU, razão pela qual não há necessidade de que o aviso de recebimento seja assinado pelo próprio destinatário. Entregandose a correspondência no endereço correto do destinatário, presume-se o recebimento da citação. (Acórdão 1019/2008-TCU-Plenário, Relator Min. Benjamin Zymler) ;
As comunicações do TCU, inclusive as citações, deverão ser realizadas mediante Aviso de Recebimento - AR, via Empresa Brasileira de Correios e Telégrafos, bastando para sua validade que se demonstre que a correspondência foi entregue no endereço correto. (Acórdão 1526/2007-TCU-Plenário, Relator Min. Aroldo Cedraz) .
A validade do critério de comunicação processual do TCU foi referendada pelo Supremo Tribunal Federal, nos termos do julgamento do MS-AgR 25.816/DF, por meio do qual se afirmou a desnecessidade da ciência pessoal do interessado, entendendo-se suficiente a comprovação da entrega do 'AR' no endereço do destinatário:
Ementa: agravo regimental. Mandado de segurança. Desnecessidade de intimação pessoal das decisões do tribunal de contas da união. art. 179 do regimento interno do TCU. Intimação do ato impugnado por carta registrada, iniciado o prazo do art. 18 da lei nº 1.533/51 da data constante do aviso de recebimento. Decadência reconhecida. Agravo improvido.
O envio de carta registrada com aviso de recebimento está expressamente enumerado entre os meios de comunicação de que dispõe o Tribunal de Contas da União para proceder às suas intimações.
O inciso II do art. 179 do Regimento Interno do TCU é claro ao exigir apenas a comprovação da entrega no endereço do destinatário, bastando o aviso de recebimento simples. 
Da revelia dos responsáveis Levi Bucalem Ferrari (falecido) e de Instituto de Pesquisas e Projetos Sociais e Tecnológicos - IPSO/SP
No caso vertente, a citação de cada um dos responsáveis se deu de forma cautelosa, em endereços provenientes de pesquisas de endereços realizadas pelo TCU.
Em se tratando do responsável Sr. Levi Bucalem Ferrari, como é falecido e não foi encontrado processo de inventário aberto, foi citado o espólio, na pessoa do cônjuge supérstite e administradora provisória, Clara Akemi Kusano Ferrari (peça 35, p. 4) , nos termos do inciso I do art. 1.797 do Código Civil (peça 40) . Assim, o ofício citatório foi entregue no endereço da administradora do espólio constante da base de dados da Receita Federal custodiada pela TCU, tendo a entrega nesse endereço sido confirmada (peça 46) .
Já no caso do Instituto de Pesquisas e Projetos Sociais e Tecnológicos - IPSO/SP, devido ao insucesso de realizar a citação em endereços constantes na base de dados da Receita custodiada pelo TCU, tendo em vista a informação no Aviso de Recebimento de 'mudou-se' (peça 47) , promoveu-se a notificação por edital publicado no Diário Oficial da União (peça 50) .
Importante destacar que, antes de promover a citação por edital, para assegurar a ampla defesa, buscaram-se outros meios possíveis para localizar e citar os responsáveis, nos limites da razoabilidade, fazendo juntar aos autos informação comprobatória dos diferentes meios experimentados que restaram frustrados, tal como se demonstrou no item anterior da presente instrução (Acórdão 4851/2017-TCU-Primeira Câmara, Relator Min. Augusto Sherman) .
Nos processos do TCU, a revelia não leva à presunção de que seriam verdadeiras todas as imputações levantadas contra os responsáveis, diferentemente do que ocorre no processo civil, em que a revelia do réu opera a presunção da verdade dos fatos narrados pelo autor (Acórdão 1009/2018-TCU-Plenário, Relator Min. Bruno Dantas; 2369/2013 - TCU - Plenário, Relator Min. Benjamin Zymler e 2449/2013 - TCU - Plenário, Relator Min. Benjamin Zymler) . Dessa forma, a avaliação da responsabilidade do agente não pode prescindir da prova existente no processo ou para ele carreada. 
Ao não apresentar sua defesa, os responsáveis deixaram de produzir prova da regular aplicação dos recursos sob sua responsabilidade, em afronta às normas que impõem aos gestores públicos a obrigação legal de, sempre que demandados pelos órgãos de controle, apresentar os documentos que demonstrem a correta utilização das verbas públicas, a exemplo do contido no art. 93 do Decreto-Lei 200/1967: 'Quem quer que utilize dinheiros públicos terá de justificar seu bom e regular emprego na conformidade das leis, regulamentos e normas emanadas das autoridades administrativas competentes.' 
Mesmo as alegações de defesa não sendo apresentadas, considerando o princípio da verdade real que rege esta Corte, procurou-se buscar, em manifestações dos responsáveis na fase interna desta Tomada de Contas Especial, se havia algum argumento que pudesse ser aproveitado a seu favor. 
No entanto, os responsáveis não se manifestaram na fase interna, não havendo, assim, argumento que possa vir a ser analisado e posteriormente servir para afastar as irregularidades apontadas.
Em se tratando de processo em que a parte interessada não se manifestou acerca das irregularidades imputadas, não há elementos para que se possa efetivamente aferir e reconhecer a ocorrência de boa-fé na conduta dos responsáveis, podendo este Tribunal, desde logo, proferir o julgamento de mérito pela irregularidade das contas, conforme os termos dos §§ 2º e 6º do art. 202 do Regimento Interno do TCU. (Acórdão 2064/2011-TCU-Primeira Câmara (relator Min. Ubiratan Aguiar) , 6.182/2011-TCU-1ª Câmara (relator Min. Weber de Oliveira) , 4.072/2010-TCU-1ª Câmara (Relator Min. Valmir Campelo) , 1.189/2009-TCU-1ª Câmara (Relator Min. Marcos Bemquerer) , 731/2008-TCU-Plenário (Relator Min. Aroldo Cedraz) .
Desse modo, ante a inexistência, nos autos, de elementos capazes de elidir a irregularidade verificada pela área técnica do órgão repassador - que recomendou a reprovação das contas - e diante da falta de informações aptas a demonstrar a boa-fé dos responsáveis, reputo pertinente julgar, desde logo, irregulares as contas de Levi Bucalem Ferrari (falecido) e do Instituto de Pesquisas e Projetos Sociais e Tecnológicos - IPSO/SP. Propõe-se também condenar o espólio de Levi Bucalem Ferrari e o IPSO/SP solidariamente ao débito apurado, devendo ser aplicado a este a multa prevista no art. 57 da Lei 8.443/1992.
Prescrição da Pretensão Punitiva 
Vale ressaltar que a pretensão punitiva do TCU, conforme Acórdão 1441/2016-TCU-Plenário, Relator Min. Benjamin Zymler, que uniformizou a jurisprudência acerca dessa questão, subordina-se ao prazo geral de prescrição indicado no art. 205 do Código Civil, que é de dez anos, contado da data de ocorrência da irregularidade sancionada, nos termos do art. 189 do Código Civil, sendo este prazo interrompido pelo ato que ordenar a citação, a audiência ou a oitiva do responsável.
No caso em exame, não ocorreu a prescrição, uma vez que o prazo final para apresentar as contas venceu em 28/2/2011 e o ato que ordenou a citação foi lavrado em dezembro de 2020.
CONCLUSÃO
Em face da análise promovida na seção 'Exame Técnico', verifica-se que o espólio de Levi Bucalem Ferrari (falecido) e o Instituto de Pesquisas e Projetos Sociais e Tecnológicos - IPSO/SP não lograram comprovar a boa e regular aplicação dos recursos, instados a se manifestar, optaram pelo silêncio, configurando a revelia, nos termos do § 3º, do art. 12, da Lei 8.443/1992. Ademais, inexistem nos autos elementos que demonstrem a boa-fé dos responsáveis ou a ocorrência de outras excludentes de culpabilidade.
Verifica-se também que não houve a prescrição da pretensão punitiva, conforme análise já realizada.
Tendo em vista que não constam dos autos elementos que permitam reconhecer a boa-fé dos responsáveis, sugere-se que as suas contas sejam julgadas irregulares, nos termos do art. 202, § 6º, do Regimento Interno do TCU, com a imputação do débito atualizado monetariamente e acrescido de juros de mora, nos termos do art. 202, § 1º do Regimento Interno do TCU, descontado o valor eventualmente recolhido, com a aplicação da multa prevista no art. 57 da Lei 8.443/1992 aos responsáveis.
Por fim, como não houve elementos que pudessem modificar o entendimento acerca das irregularidades em apuração, mantém-se a matriz de responsabilização presente no Anexo I.
PROPOSTA DE ENCAMINHAMENTO
Diante do exposto, submetem-se os autos à consideração superior, propondo:
considerar revéis o espólio do Sr. Levi Bucalem Ferrari (CPF XXX.215.488-XX) e o Instituto de Pesquisas e Projetos Sociais e Tecnológicos - IPSO/SP (CNPJ 96.538.798/0001-07) , para todos os efeitos, dando-se prosseguimento ao processo, com fulcro no art. 12, § 3º, da Lei 8.443/1992; 
julgar irregulares, nos termos dos arts. 1º, inciso I, 16, inciso III, alíneas a e c, da Lei 8.443/1992, c/c os arts. 19 e 23, inciso III, da mesma Lei, as contas do Sr. Levi Bucalem Ferrari (CPF XXX.215.488-XX) e do Instituto de Pesquisas e Projetos Sociais e Tecnológicos - IPSO/SP (CNPJ 96.538.798/0001-07) ;
condenar o espólio do Sr. Levi Bucalem Ferrari (CPF XXX.215.488-XX) e o Instituto de Pesquisas e Projetos Sociais e Tecnológicos - IPSO/SP (CNPJ 96.538.798/0001-07) solidariamente ao pagamento da importância a seguir especificada, atualizada monetariamente e acrescida dos juros de mora, calculada a partir da data discriminada até a data da efetiva quitação do débito, fixando-lhes o prazo de quinze dias, para que comprovem, perante o Tribunal, o recolhimento da quantia a seguir aos cofres do Fundo Nacional de Cultura, nos termos do art. 23, inciso III, alínea 'a', da citada lei, c/c o art. 214, inciso III, alínea 'a', do Regimento Interno do TCU. 
	Data
	Valor (R$) 

	16/10/2006
	517.353,00

	8/2/2008
	447.433,00

	8/2/2008
	20.000,00

	24/6/2009
	460.449,00

aplicar ao Instituto de Pesquisas e Projetos Sociais e Tecnológicos - IPSO/SP (CNPJ 96.538.798/0001-07) a multa prevista no art. 57 da Lei 8.443/1992 c/c o art. 267 do Regimento Interno do TCU, fixando-lhe o prazo de quinze dias, a contar da notificação, para que comprove, perante o Tribunal (art. 214, III, alínea 'a', do Regimento Interno do TCU) , o recolhimento da dívida aos cofres do Fundo Nacional de Cultura, atualizada monetariamente desde a data do acórdão que vier a ser proferido por este Tribunal até a data do efetivo recolhimento, se paga após o vencimento, na forma da legislação em vigor;
	autorizar, desde logo, a cobrança judicial das dívidas, caso não atendidas as notificações, na forma do disposto no art. 28, inciso II, da Lei 8.443/1992;
autorizar também, desde logo, se requerido, com fundamento no art. 26, da Lei 8.443, de 1992, c/c o art. 217, §§ 1º e 2º do Regimento Interno do TCU, o parcelamento da (s) dívida (s) em até 36 parcelas, incidindo, sobre cada parcela, corrigida monetariamente, os correspondentes acréscimos legais, fixando-lhe o prazo de quinze dias, a contar do recebimento da notificação, para comprovar, perante o Tribunal, o recolhimento da primeira parcela, e de trinta dias, a contar da parcela anterior, para comprovar os recolhimentos das demais parcelas, devendo incidir, sobre cada valor mensal, atualizado monetariamente, os juros de mora devidos, no caso do débito, na forma prevista na legislação em vigor, alertando os responsáveis de que a falta de comprovação do recolhimento de qualquer parcela importará o vencimento antecipado do saldo devedor, nos termos do § 2º do art. 217 do Regimento Interno deste Tribunal; 
enviar cópia do Acórdão a ser prolatado à Procuradoria da República no Estado de SP, nos termos do § 3º do art. 16 da Lei 8.443/1992, c/c o § 7º do art. 209 do Regimento Interno do TCU, para adoção das medidas cabíveis; e
enviar cópia do Acórdão que vier a ser proferido à Secretaria Especial da Cultura e aos responsáveis, para ciência;
informar à Procuradoria da República no Estado de SP, à Secretaria Especial da Cultura e aos responsáveis que a presente deliberação, acompanhada do Relatório e do Voto que a fundamenta, está disponível para a consulta no endereço www.tcu.gov.br/acordaos, além de esclarecer que, caso requerido, o TCU poderá fornecer sem custos as correspondentes cópias, de forma impressa; e
informar à Procuradoria da República no Estado de SP que, nos termos do parágrafo único do art. 62 da Resolução TCU 259/2014, os procuradores e membros do Ministério Público credenciados nesta Corte podem acessar os presentes autos de forma eletrônica e automática, ressalvados apenas os casos de eventuais peças classificadas como sigilosas, as quais requerem solicitação formal."

Clara Akemi Kusano Ferrari, representando Levi Bucalem Ferrari.

Procurador Júlio Marcelo de Oliveira.

TOMADA DE CONTAS ESPECIAL. MINISTÉRIO DA CULTURA (MINC, ATUALMENTE SECRETARIA ESPECIAL DE CULTURA). PROJETO "PONTÃO DE CULTURA DO IPSO". NÃO COMPROVAÇÃO DA REGULAR APLICAÇÃO DOS RECURSOS REPASSADOS PELA UNIÃO. CITAÇÃO DOS RESPONSÁVEIS. REVELIA. CONTAS IRREGULARES. DÉBITO. MULTA.

TOMADA DE CONTAS ESPECIAL (TCE)

Secretaria de Controle Externo de Tomada de Contas Especial (SecexTCE).

Trata-se de tomada de contas especial instaurada pelo antigo Ministério da Cultura (MinC, atualmente Secretaria Especial de Cultura) , em desfavor do Sr. Levi Bucalem Ferrari e do Instituto de Pesquisas e Projetos Sociais e Tecnológicos - IPSO/SP, em razão da não comprovação da regular aplicação dos recursos repassados pela União por força do Convênio 64/2006 (Siafi 569776) , celebrado entre o então Ministério da Cultura e a referida instituição, cujo objeto contemplava a implementação do projeto "Pontão de Cultura do IPSO" (peça 4, p. 49-65) .
2.	A vigência estabelecida inicialmente foi de 29/6/2006 a 15/10/2009 (peça 4, p. 81) , sendo posteriormente prorrogada de ofício para até 31/12/2010 (peça 7, p. 8) , com prazo final para prestação de contas em 28/2/2011 - até sessenta dias após o término da vigência do contrato, nos termos da cláusula oitava (peça 4, p. 59) .
3.	Para a execução do objeto do convênio foram previstos R$ 1.827.018,92, a serem repassados em três parcelas, sendo R$ 1.445.235,00 a cargo da União e R$ 381.783,92 a título de contrapartida da entidade contratada. 
4.	Vencido o prazo para apresentar a prestação de contas da terceira parcela, foi diligenciado o convenente para que apresentasse a documentação final, bem como os documentos fiscais das despesas referentes à primeira e à segunda parcelas, nos anos de 2013 e de 2015. A instituição compareceu aos autos requerendo prazo adicional para apresentar resposta, mas não trouxe novos elementos ao processo (peça 8, p. 26-42) . 
5.	Diante de diversas tentativas fracassadas com o objetivo de avaliar a comprovação da boa e regular aplicação dos recursos, foram promovidas as devidas notificações. Permanecendo a não execução do objeto pactuado, o Ministério da Cultura instaurou a presente tomada de contas especial.
6.	A partir do Relatório de Tomada de Contas Especial 2/2018 (peça 9, p. 48-52) , emitido com a indicação circunstanciada das providências adotadas pela autoridade administrativa no instrumento de repasse em questão, o tomador pugnou pela imputação do débito ao Instituto de Pesquisas e Projetos Sociais e Tecnológicos - IPSO/SP e ao Sr. Levi Bucalem Ferrari, presidente da organização, indicando como irregularidade a não comprovação da regular aplicação dos recursos repassados pelo União no Convênio 64/2006, no montante original apurado de R$ 1.445.235,00, total repassado no âmbito do ajuste.
7.	Por sua vez, o Relatório de Auditoria 518/2019 (peça 9, p. 48-52) contém a devida manifestação acerca dos quesitos mencionados no art. 4º, inciso V e § 1º, da Instrução Normativa - TCU 71, de 28 de novembro de 2012, tendo concluído aquela instância de controle pela irregularidade das presentes contas em consonância com o entendimento adotado pelo tomador, conforme Certificado de Auditoria e Parecer do Presidente do Órgão de Controle Interno (peça 9, p. 57-63) . O competente Ministro de Estado atestou haver tomado conhecimento das conclusões do Controle Interno acerca da irregularidade das presentes contas (peça 14) .
8.	No âmbito deste Tribunal, a Secex-TCE promoveu a citação dos aludidos responsáveis para apresentarem as suas alegações de defesa ou recolherem o correspondente débito em face da não apresentação dos documentos comprobatórios das eventuais despesas. Observo que foi realizada a citação do espólio do Sr. Levi Bucalem Ferrari em face do seu falecimento.
9.	Após a análise final do feito, a unidade técnica propôs a irregularidade das contas dos aludidos responsáveis para condená-los ao pagamento do correspondente débito, tendo o Parquet especial anuído a essa proposta (Peça 60) .
10.	Adoto como minhas próprias razões de decidir os exames que me precederam, sem prejuízo das considerações a seguir.
11.	Inicialmente, considerando que, embora validamente citados, o representante do espólio do sr. Levi Bucalem Ferrari e o IPSO não apresentaram alegações de defesa e tampouco comprovaram o recolhimento do débito apurado nesta TCE, devem ser considerados revéis, nos termos do art. 12, § 3º, da Lei 8.443/1992.
12.	Ao não apresentarem defesa, os responsáveis deixaram de produzir prova da regular aplicação dos recursos sob sua responsabilidade, em afronta às normas que impõem aos gestores públicos a obrigação legal de, sempre que demandados pelos órgãos de controle, apresentar os documentos que demonstrem a correta utilização das verbas públicas, a exemplo do contido no art. 93 do Decreto-Lei 200/1967: "Quem quer que utilize dinheiros públicos terá de justificar seu bom e regular emprego na conformidade das leis, regulamentos e normas emanadas das autoridades administrativas competentes." 
13.	Não obstante, mesmo as alegações de defesa não sendo apresentadas, considerando o princípio da verdade real que rege esta Corte, a unidade técnica procurou buscar, em manifestações dos responsáveis na fase interna desta Tomada de Contas Especial, se havia algum argumento que pudesse ser aproveitado a seu favor. Contudo, os responsáveis não se manifestaram nem mesmo na fase interna, não havendo, assim, argumento que possa vir a ser analisado e posteriormente servir para afastar as irregularidades apontadas.
14.	Diante da inexistência de elementos capazes de elidir as irregularidades verificadas pela área técnica do órgão repassador, que se manifestou pela reprovação das contas, e da falta de informações aptas a demonstrar a boa-fé dos responsáveis, reputo pertinente julgar, desde logo, irregulares as contas de Levi Bucalem Ferrari (falecido) e do IPSO/SP, com aplicação de multa prevista no art. 57 da Lei 8.443/1992 ao mencionado instituto. 
15.	Por fim, destaco que, consoante diretrizes do Acórdão 1441/2016-TCU-Plenário, não ocorreu a prescrição da pretensão punitiva, uma vez que o prazo final para apresentar as contas venceu em 28/2/2011 e o ato que ordenou a citação foi lavrado no final de 2020.
	Ante o exposto, VOTO para que este Tribunal adote a minuta de Acórdão que trago à apreciação deste Colegiado.
TCU, Sala das Sessões, em 3 de maio de 2022.
Ministro JOÃO AUGUSTO RIBEIRO NARDES
Relator